【裁判字號】    92,家上,14
【裁判日期】    920415
【裁判案由】    給付扶養費
【裁判全文】
臺灣高等法院民事判決  九十二年度家上字第一四號
    上  訴  人  甲○○○○○○.
    訴訟代理人  楊思勤律師
    被上訴人    乙○○
    訴訟代理人  林宇文律師
    複代理人    簡宏明律師
右當事人間給付扶養費事件，上訴人對於中華民國九十一年九月二十七日臺灣基隆地
方法院九十一年度訴字第一０九號第一審判決提起上訴，本院判決如左：
    主      文
原判決關於命上訴人給付之金額超過新台幣壹佰壹拾肆萬仟陸佰玖拾元及自民國
九十一年二月二十一日起至清償日止之法定遲延利息部分，及該部分假執行之宣告，
暨訴訟費用之裁判均廢棄。
右開廢棄部分，被上訴人在第一審之訴及假執行之聲請均駁回。
其餘上訴駁回。
第一、二審訴訟費用由被上訴人負擔三分之一，餘由上訴人負擔。
    事      實
甲、上訴人方面：
一、聲明：(一)原判決廢棄。
          (二)被上訴人在第一審之訴及假執行之聲請均駁回。
          (三)如受不利判決，願預供擔保請准宣告免為假執行。
二、陳述：除與原判決記載相同部分，予以引用外，並補稱略以：
    (一)被上訴人於民國（下同）九十一年七月九日起訴，則八十六年七月八日以前之
      各期生活費，已罹於五年短期時效而不得請求（見本院卷第五一頁）。
    (二)兩造所生之長子江志傑、次子江志豪之學雜費用，上訴人已付清，且有請求權
      者，應係江志傑、江志豪 ，而非被上訴人。
    (三)關於生活費，係屬分期付款之給付，被上訴人不應為一次請求。
三、證據：援用原審之立證方法。
乙、被上訴人方面：
一、聲明：上訴駁回。
二、陳述：除與原判決記載相同部分，予以引用外，並補稱略以：
    (一)上訴人於原審未為時效之抗辯，在本院不應再為主張。
    (二)被上訴人係依據離婚協議書之約定，請求兩造所生之長子江志傑、次子江志豪
      之學雜費用，自應有請求權。
    (三)兩造所生之次子江志豪，係於七十一年五月二日出生（見原審卷第三二頁），
      現已成年，所以被上訴人有權請求上訴人給付其以前未給付部分。
三、證據：援用原審之立證方法。
    理      由
壹、程序方面：
    本件上訴人在本院抗辯被上訴人主張伊自八十三年三月份起，即停止給付生活費
    ，則迄至九十一年三月十八日止，已逾八年，超過五年部分，依民法第一百二十
    六條規定，已罹於消滅時效，而不得請求。雖被上訴人主張依民事訴訟法第四百
    四十七條第四款規定：「當事人得提出新攻擊或防禦方法。但有下列各款情形之
    一者，第二審法院得駁回之：．．．四、因當事人故意或重大過失未於第一審程
    序提出者」，而本件上訴人於原審已委任律師為訴訟代理人，對時效消滅已否之
    抗辯竟未提出，顯係有故意不主張或具有重大過失，自不得於本院再援引主張，
    且原審於九十一年九月十二日言詞辯論時，已行使闡明權，詢問上訴人及其訴訟
    代理人除主張生活費均已給付外，有無主張時間過久或其他。上訴人及其訴訟代
    理人亦明白回稱「沒有」，現於本院再為時效抗辯，除有違誠信原則外，亦有違
    攻擊防禦方法適時提出之義務，而有意圖延滯訴訟云云（見本院卷第三一、四二
    、四三頁）。惟查，第二審上訴係主張第一審判決於己不利並屬不當，第二審程
    序乃第一審程序之續行，且第二審審核第一審判決之當否，非僅以法律之點為限
    ，上訴人於原審已具狀抗辯兩造於八十年四月十八日協議離婚，約定自次（五）
    月起按月給付扶養費，伊均已依約按期履行，並無自八十二年三月起停止支付之
    情事（見原審卷第二十頁），並於九十一年九月十二日原審言詞辯論期日亦僅抗
    辯：「被告（指上訴人）只有積欠九十年九月以後總計八個月的生活費」、「無
    其他主張及舉證」（見原審卷第九三、九四頁），並無如被上訴人所云原審已行
    使闡明權，詢問上訴人及其訴訟代理人「除主張生活費均已給付外，有無主張時
    間過久或其他」，而上訴人及其訴訟代理人回稱：「沒有」之應答。是依上訴人
    在原審之抗辯，尚不生時效消滅之問題，則其未預作時效抗辯，尚難認其係因故
    意或重大過失而未提出，則上訴人於受原審敗訴判決後，始在本院提出時效抗辯
    ，自應准許。合先敘明。
貳、實體方面：
一、被上訴人起訴主張：兩造原係夫妻，於八十年四月十八日協議離婚，依兩造間所
    簽訂離婚協議書之約定，上訴人應按月給付伊生活費新台幣（下同）一萬二千元
    ，並負擔兩造所生之長子江志傑、次子江志豪之學雜費用，至次子江志豪年滿二
    十歲止。詎上訴人自八十二年三月份起，即停止支付生活費，至次子江志豪之學
    雜費部分，亦僅給付部分，計尚積欠自八十二年三月份起至九十一年四月份止之
    生活費一百三十二萬元及兩造所生之次子江志豪之學雜費用三十八萬二千六百六
    十一元等情，爰依系爭協議離婚書之約定，求為命上訴人給付一百七十萬二千六
    百六十一元及自九十一年二月二十日起，至清償日止，按年息百分之五計算利息
    之判決。
    上訴人則以：伊應給付被上訴人之生活費，均已依約按期給付，縱伊未給付，被
    上訴人於九十一年七月九日起訴，則八十六年七月八日以前之各期生活費，已罹
    於時效而不得請求。至兩造所生之次子江志豪之高中學雜費用伊已付清，且有請
    求權者，應係江志豪，而非被上訴人云云，資為抗辯。
二、本件經依民事訴訟法第四百六十三條準用同法第二百七十條之一第一項第三款規
    定，整理並協議簡化爭點及不爭執點後，兩造同意就本院九十年三月十七日準備
    程序中，兩造協議簡化之爭點為主張及辯論（見本院卷第三九頁）。經查兩造原
    係夫妻，於八十年四月十八日協議離婚，並訂立離婚協議書，依該離婚協議書第
    三條及第五條之約定，上訴人同意自八十年五月份開始，按月於領得薪水之次日
    給付被上訴人生活費一萬二千元，至次子江志豪滿二十歲為止，上訴人並同意對
    兩造所生之長子江志傑、次子江志豪之讀書學雜費用，全部負責至次子江志豪年
    滿二十歲止之事實，為兩造所不爭執，並有離婚協議書可稽（見原審卷第八頁）
    ，自堪信為真實。茲僅就兩造之爭執點，分述如左：
    (一)按贍養費、及其他一年或不及一年之定期給付債權，其各期給付請求權，因五
      年間不行使而消滅，民法第一百二十六條定有明文。本件上訴人抗辯被上訴人
      於九十一年七月九日起訴，則八十六年七月八日以前之各期生活費，已罹於五
      年短期時效而不得請求等語（見本院卷第五一頁）。經查：
      1.被上訴人請求之生活費，係屬民法第一百二十六條所規定贍養費之定期給付
        債權，依前開規定，其各期給付請求權，因五年間不行使而消滅。而被上訴
        人係於九十一年一月十八日提起本件訴訟（見原審卷第四頁），而非上訴人
        所云之九十一年七月九日（見本院卷第五一頁），則八十六年一月十七日以
        前之各期生活費，既已罹於五年短期時效而消滅，並據上訴人為時效抗辯，
        是被上訴人所得請求之生活費部分，應僅為八十六年一月十八日以後之生活
        費。
      2.上訴人在原審除已自認有八個月之生活費未付外（見原審卷第九四頁），並
        自認被上訴人請求伊給付自八十二年三月份起之生活費，伊不能舉出有利之
        證據（見本院卷第十九頁），嗣在經本院協議簡化爭點時，兩造同意有關生
        活費部分之爭執點為：「被上訴人請求之生活費（即贍養費）超過五年部分
        ，是否已罹於時效而不得請求？」（見本院卷第三九頁），則依兩造所訂立
        之離婚協議書第三條所約定之生活費，於起訴前，未超過五年部分，被上訴
        人請求上訴人給付，自屬有據。又被上訴人依約定，得請求上訴人給付至兩
        造所生之次子江志豪年滿二十歲止（見原審卷第八二頁），而江志豪係七十
        一年五月二日出生（見原審卷第三二頁），算至九十一年五月二日即已滿二
        十歲，是依系爭離婚協議書之約定，被上訴人請求上訴人給付至九十一年四
        月份止之生活費，亦屬有據。再依系爭離婚協議書第三條之約定，上訴人每
        月應給付被上訴人生活費一萬二千元（見原審卷第八頁），按此計算，被上
        訴人所得請求自九十一年一月十八日起訴之日起算向前回溯五年之生活費，
        計七十二萬元（其計算式為：12,000元×60=720,000元），再加上自九十一
        年一月十九日起算，至九十一年四月份止之生活費，為三個月又十三天，計
        四萬一千零三十二元｛其計算式為：12,000元×（3＋13/31）=41,032元，
        元以下四捨五入｝，合計為七十六萬一千零三十二元（其計算式為：720,00
        0元＋41,032元=761,032元）。
      3.雖上訴人於原審舉出證人即其前配偶陳縉雲為證，惟依該證人所為之證詞，
        充其量僅能據為證明該證人有看見被上訴人前往找上訴人而已（見原審卷第
        十六頁），尚難據為有利於上訴人之認定。
    (二)上訴人雖另抗辯有學雜費用請求權之人，應為兩造所生之長子江志傑及次子江
      志豪，而非被上訴人云云（見本院卷第五一頁）。惟查被上訴人係依據兩造間
      所訂立之系爭離婚協議書之約定而為請求（見本院卷第五六頁），依該離婚協
      議書第五條之約定（見原審卷第八頁），被上訴人就兩造所生之長子江志傑及
      次子江志豪之學雜費用，對於上訴人享有請求權。被上訴人主張上訴人就兩造
      所生之次子江志豪之學雜費用，僅給付部分，尚積欠三十八萬二千六百六十一
      元（見原審卷第八二、八三頁），並提出二信高中學雜費繳納證明書、匯款單
      及遠東技術學院繳費收據為證（見原審卷第四三頁至第四七頁、第八四頁至第
      九一頁）。雖為上訴人所否認，並抗辯江志豪之學雜費用，伊已付清云云（見
      本院卷第五五頁）。惟查上訴人在原審已自認伊積欠江志豪二專之學費（見原
      審卷第九四頁）；而證人江志豪亦在原審證述：「國小、國中（學雜費）是跟
      爺爺。奶奶拿，唸二信高中時，爸爸（指上訴人）出了兩學期，但是，是跟媽
      媽（指被上訴人）一人出一半，其餘都是媽媽出的」、「（唸高中三年的課後
      輔導費由）媽媽（付的）」（見原審卷第三三頁）。再經參酌被上訴人曾因上
      訴人未依約給付生活費、學雜費，曾先後於九十年三月十三日及九十一年三月
      十三日二次至上訴人服務之基隆郵局，向該郵局政風室及人事室陳情，事後，
      上訴人之主管林科長曾以電話規勸上訴人等情節，亦據證人即基隆郵局政風室
      股長張連枝在原審證述屬實（見原審卷第七四、七五頁），足證上訴人就兩造
      所生之次子江志豪之學雜費用並未全部給付，是被上訴人所為此部分之主張，
      亦屬有據。至上訴人另提出基隆郵局教育獎助金證明書（見原審卷第二六頁）
      為證，並抗辯伊確曾支付江志豪高中學雜費用云云。惟據證人江志豪在原審證
      稱：「（註冊費單據）是爸爸到學校向我拿的，他說申請到錢以後會拿給媽媽
      ，但都沒給」（見原審卷第三四頁），是上開證明書，充其量亦僅能據為證明
      上訴人曾持繳費收據向服務機關申請補助，尚難據以推定該等費用即係由上訴
      人所繳納。而上訴人復始終不能提出其已給付之收據或經被上訴人簽收之字據
      ，是上訴人所為之上開抗辯，殊不足取。則被上訴人所支出江志豪之學雜費用
      （見原審卷第四三頁至第四七頁、第八四頁），計有：八十六學年度上學期為
      三萬一千四百六十七元，八十六學年度下學期為三萬一千二百十元，八十七學
      年度上學期為三萬二千八百七十六元，八十七學年度下學期為三萬一千八百二
      十元，八十八學年度上學期為三萬二千五百九十一元，八十八學年度下學期為
      三萬一千七百三十八元，共計十九萬一千七百零二元（其計算式為：31,467元
      ＋31,210元＋32,876元＋31,820元＋32,591元＋31,738元＝191,702元），再
      加上課外輔導費每學期繳納三次，每次二千五百六十五元（見原審卷第八五頁
      ），六學期共計四萬六千一百七十元（其計算式為：2,565元×18＝46,170元
      ），合計為二十三萬七千八百七十二元（其計算式為：191,702元＋46,170元
      ＝237,872元），於扣除上訴人已給付之三萬八千零二十九元後，尚積欠十九
      萬九千八百四十三元（其計算式為：237,872元－38,029元＝199,843元）。又
      江志豪就讀遠東技術學院四學期之註冊費（見原審卷第八六頁至第九一頁），
      分別為三萬九千三百十五元、一萬二千零六十五元、三萬九千三百十五元、五
      千七百六十五元、三萬九千三百元、三千四百六十六元、三萬九千三百元及四
      千二百九十二元，共計十八萬二千八百十八元（其計算式為：39,315元＋
      12,065 元＋39,315元＋5,765元＋39,300元＋3,466元＋39,300元＋4,292元＝
      182,818元）。總計江志豪之學雜費用，上訴人尚積欠三十八萬二千六百六十
      一元（其計算式為：199,843元＋182,818元＝382,661元）。
三、綜上所述，被上訴人依據兩造間所訂立離婚協議書之約定，請求上訴人給付一百
    十四萬三千六百九十三元（其計算式為：761,032元＋382,661元＝1,143,693元
    ），及自起訴狀繕本送達之翌日即九十一年二月二十一日（見原審卷第十三頁）
    起至清償日止，按年息百分之五計算之利息部分，自屬應予准許；至超過上開部
    分被上訴人之請求，即屬不應准許。從而，原審就上開不應准許部分，所為上訴
    人敗訴之判決，自有未洽。上訴論旨指摘原判決此部分不當，求予廢棄改判，為
    有理由；就上開應予准許部分，所為上訴人敗訴之判決，核無違誤，上訴論旨指
    摘原判決此部分不當，求予廢棄改判，為無理由。
四、至兩造其餘之攻擊或防禦方法及未經援用之證據，經本院斟酌後，認為均不足以
    影響本判決之結果，自無逐一詳予論駁之必要，併此敘明。
五、據上論結，本件上訴為一部有理由，一部無理由，依民事訴訟法第四百五十條、
    第四百四十九條第一項、第七十九條但書，判決如主文。
中      華      民      國    九十二    年      四      月    十五      日
                                民事第十三庭
                                    審判長法  官  林  鄉  誠
                                          法  官  鄭  威  莉
                                          法  官  王  聖  惠
右正本係照原本作成。
兩造均不得上訴。
中      華      民      國    九十二    年      四      月    十六      日
                                          書記官  陳  樂  觀


司法院資訊處製作；財團法人民間司法改革基金會備份。
